臺灣高等法院刑事判決　　　　　　　　　　　　　九十一年度上更(一)字第四０一號
　　上　訴　人
　　即　被　告　丙○○
右上訴人因違反著作權法案件，不服臺灣台北地方法院八十八年度易字第三０八號，
中華民國八十八年四月三十日第一審判決（起訴案號：臺灣台北地方法院檢察署八十
七年度偵字第九二九六、一七三三二、一八三九七、二０四八四、二三一九二號），
提起上訴，經判決後，由最高法院發回更審，本院判決如左：
    主  文
原判決關於丙○○違反著作權法部分暨定其應執行刑部分均撤銷。
丙○○連續意圖銷售，而擅自以重製之方法，侵害他人之著作財產權，處有期徒刑陸
月，如易科罰金以佰元折算壹日。扣案之「維尼」、「米奇」、「米尼」、「一０
一忠狗」仿冒童裝參仟捌佰玖拾參件沒收。
    事  實
一、丙○○係台南市○○街一０九號惠翔童裝廠之負責人，明知「維尼」、「米奇」
    、「一０一忠狗」、「米妮」等卡通人物造形，係乙○○○○企業公司（DISNEY
    ENTERRISES.INC，以下簡稱迪士尼公司）享有著作權（內政部著作權執照字號台
    內著字第七六九八二號），竟基於意圖銷售之概括犯意，自民國（下同）八十七
    年三月起，未經迪士尼公司之授權或同意，在台南市連續擅自將該等卡通人物造
    形印製於其所製造之童裝上，並自同年四月間起，至同年五月五日止，連續寄交
    台北市○○街十六號王素如經營之聯群童裝行銷售，於同年五月六日十四時許，
    在台北市○○街二十五號地下一樓（聯群童裝行之倉庫），為警循線查獲，並扣
    得丙○○所有印有「維尼」、「米奇」、「一０一忠狗」、「米妮」等卡通圖樣
    ，侵害他人著作財產權之童裝三千八百九十三件。
二、案經迪士尼公司委任甲○○律師、施立成律師、徐頌雅律師提出告訴（委任狀附
    於原審卷第二八頁、二九頁，告訴狀附於偵字第一七三三二號卷第一頁），由台
    北市政府警察局萬華分局報請台灣台北地方法院檢察署檢察官偵查起訴（丙○○
    另犯違反商標法罪部分，經原審法院判處有期徒刑六月，丙○○不服提起上訴，
    經本院八十八年上訴字第二０七三號判決上訴駁回，丙○○再提起上訴，經最高
    法院九十一年台上字第二二一一判決駁回確定）。
    理  由
一、上訴人即被告丙○○固承認上揭在童裝上印製「維尼」、「米奇」、「一０一忠
    狗」、「米妮」等卡通圖樣之事，惟辯稱：伊並無欺騙他人之意圖，伊本為一布
    商，對成衣市場並不熟悉，因伊看到台南夜市有同樣之商品在販售，即直接以買
    來成衣上之圖樣仿製，認他人可如此製造，其加以仿製應無問題，未有違反著作
    權法之故意，且迪士尼公司所有之「維尼」、「米奇」、「一０一忠狗」、「米
    妮」等卡通圖形已逾著作權之保護期限，而成公共之物，故即使用該等圖形印製
    於童裝上，亦未構成侵害著作權之犯行云云。惟查：
    （一）前揭事實，業經告訴人乙○○○○公司之代理人徐頌雅律師、甲○○律師
          等於警訊及偵審中指訴綦詳，且有扣案之有「維尼」、「米奇」、「一０
          一忠狗」、「米妮」等卡通圖樣之童裝三千八百九十三件可資佐證（見偵
          字第九二九六號卷第五頁）。而上開卡通圖樣業經乙○○○○公司取得著
          作權，有內政部著作權執照影本附卷足憑（見偵字第九二九六號卷第十五
          頁、十六頁）。被告雖辯稱告訴人迪士尼公司對「維尼」、「米奇」、「
          一０一忠狗」、「米妮」等圖形著作所享有之著作權保護期間已過，係屬
          公共財云云。惟按米奇、小熊維尼、一０一忠狗、「米妮」等卡通圖形為
          美國人ThomasGlodberg（一九二二年十一月十一日生）首先創作之圖形著
          作，由迪士尼公司以「狄斯奈人物指南DISNEY COMPANY GUIDE」為著作名
          稱，於七十二年二月二十五日向我國內政部登記，其著作權期間至一百零
          二年二月二十五日止，有著作權執照在卷可稽（見偵字第九二九六號卷第
          十五頁、十六頁），查上開卡通圖樣，乃係將數十年來之經典卡通人物造
          形，加以改編，並特別標明各種造形人物之色澤、表情，故該本指南實已
          獨立於舊有的人物造形，為一新著作，並自七十二年首次發行日起算，仍
          享有三十年之著作權保護，是本件之上開卡通圖形仍受著作權法之保護，
          被告辯稱，該圖形已成公共財云云，尚無足採。
    （二）被告丙○○於偵查時供稱：「我是請代工的工廠『美琦代工廠』做好我寄
          給聯群．．」「．．想拿回的布做服裝賺錢，因這些圖樣銷售較好，才答
          應代工廠印製。」等語（見偵字第九二九六號卷第一一二背面至第一一三
          頁正面）；於原審審理時亦自承其於八十七年三月開始做仿冒服裝（見原
審卷第三十三頁）；其於本院調查時則供稱，我本身開布行，因為布的生
          意不好，我請美琦代工廠負責人涂文龍幫我做衣服，印圖案在上面是我自
          己做的，我自己把迪士尼的圖案描下來，而後印在童裝上，我以前說的美
          琦代工廠幫我代工只是幫我做衣服（見本院九十一年七月十七日訊問筆錄
          ）。美琦代工廠負責人涂文龍既僅裁製衣服，未參與仿製圖案，且無何證
          據足認涂文龍知情，即不能論涂文龍為共犯。而乙○○○○公司，係以製
          作卡通人物電影及經營教育、娛樂事業聞名世界之跨國企業，其所製作之
          卡通人物米老鼠、小熊維尼等為家喻戶曉之卡通明星，該等造形顯為一般
          消費者所熟知，被告丙○○辯稱不知有違反著作權法，顯係事後卸責之詞
          ，不足採信。
    （三）被告係把製作完成之童裝寄到台北市○○街王素如的聯群童裝行去賣，此
          業據被告於九十一年七月十七日本院調查時供明，又本件查獲地點台北市
          ○○街二十五號地下室即係王素如之聯群童裝行倉庫（見偵字第二０四八
          四號卷第六頁、第十頁、第十一頁），另被告丙○○於偵查中供稱：「今
          年三月開始做，第一次做，我賣給聯群廖祐賢，我拜託他幫我賣，廖有說
          好，違反（著作權）部分我做了五千多件，我也寄了五千多件給聯群．．
          」（見偵字第二０四八四號卷第一三六頁反面）。證人即本案查扣時在場
          之警員黃證哲於原審亦結證稱：衣服都是整理好的，有掛好的，有疊好的
          ，整理的好好，隨時都可以拿，且有分類擺放，而倉庫內之存貨皆已整理
          好上架等語（見原審卷第四十四頁正面、背面）。另參以被告丙○○於原
          審審理時所庭呈之八張估價單上標明，日期自八十七年四月二十日至五月
          五日，寄給聯群之仿冒童裝共有六千五百四十五件（見原審卷第一四二頁
          ），與查扣到的五千八百五十件（尚包含違反商標法部分之裡裝），數額
          相差近千件，是被告顯有多次意圖銷售，而擅自以重製之方法，侵害他人
          之著作財產權之犯行，且王素如未被查扣到之貨品應已販售。此外，復有
          查扣當時之照片二張可稽（見偵字第九二九六號卷第十三頁），且王素如
          部分亦經判決有罪確定（見最高法院九十一年台上字第二二一一號判決）
          ，被告顯係意圖銷售，而連續擅自以重製之方法，侵害他人之著作財產權
          ，本案事證明確，被告犯行堪予認定。
二、被告丙○○意圖銷售而擅自以重製方法侵害他人之著作財產權，核其所為，係犯
    著作權法第九十一條第二項之罪，公訴人認應依著作權法第九十三條第三款、第
    八十七條第二款之罪（明知為侵害著作權或製版權之物而散布或意圖散布而陳列
    或持有或意圖營利而交付）處斷，尚有未洽，惟起訴事實相同，起訴法條應予變
    更。被告先後多次犯行，時間緊接，犯罪構成要件相同，顯係基於概括犯意為之
    ，為連續犯，應依刑法第五十六條規定，以一罪論，並加重其刑。
三、就被告違反著作權法部分，原審予以論罪科刑，固非無見，惟被告如何有連續多
    次之犯行，原判決未予說明其依據，且被告業與告訴人迪士尼公司和解，告訴人
    亦具狀請求對被告從輕量刑（見上訴卷第十五頁至十九頁），原審對此未及審酌
    ，則原判決關於被告違反著作權法部分，即難謂適當，被告提起上訴，仍執陳詞
    ，否認犯罪，固無可採，惟原判決關於被告違反著作權部分既有可議，應由本院
    將原判決關於被告違反著作權法部分暨定其執行部分均撤銷改判，審酌被告為圖
    小利而觸犯刑章，侵害國際知名品牌之著作權，損害合法廠商之權益，且有損我
    國國際商譽，犯後已與告訴人達成民事和解及其素行、犯罪手段、犯罪後態度等
    一切情狀，判處被告有期徒刑六月，被告行為後，刑法第四十一條有關易科罰金
    之規定業經於九十年一月十日修正，以修正後規定對被告有利，依刑法第二條第
    一項前段之規定，應適用修正後之刑法第四十一條第一項，諭知被告所處之有期
    徒刑六月，如易科罰金時以銀元三百元折算一日之標準，另扣案印有「維尼」、
    「米奇」、「一０一忠狗」、「米尼」卡通圖形侵害他人著作財產權之童裝三千
    八百九十三件，為被告丙○○所有供犯罪所用之物，業經其供承在卷，依刑法第
    三十八條第一項第二款宣告沒收。又本件被告另犯商標法部分既甫經判決有罪確
    定，則被告即不合宣告緩刑之要件，故被告雖與告訴人和解，告訴人亦請求對被
    告從輕量刑，但仍不得宣告緩刑，併此敘明。
四、公訴意旨另以：如事實欄所述受著作權法保護之圖形，係國際知名著作權圖形，
    為相關大眾所共知，被告販賣上開著作權圖形之商品，致與告訴人公司之商品相
    混淆，尚有違反公平交易法第二十條第一項第一款規定，應依同法第三十五條規
    定處斷云云。經查，被告犯罪後，公平交易法業經修正，於八十八年二月三日公
    布施行（原判決誤載為一月三日），依修正後公平交易法第三十五條規定，違反
    同法第二十條第一項第一款之行為，須先經中央主管機關依同法四十一條規定限
    期命其停止、改正其行為或採取必要更正措施，而逾期未停止、改正其行為或未
    採取必要更正措施，或停止後再為相同或相類似違反行為者，始對行為人加以處
    罰，增加該罪處罰之構成要件，係屬法律變更，比較新舊法之規定，自以修正後
    之規定有利於行為人，自應適用修正後之公平交易法。次查，本件被告違反公平
    交易法第二十條第一項第一款之行為，並未經主管機關依同法第四十一條規定命
    其停止、改正其行為或採取必要更正措施，構成要件已有未合。自不能以該罪相
    繩，因公訴人認此部分與前揭有罪部分，有牽連犯之裁判上一罪之關係，故不另
    為無罪之諭知，亦併此敘明。
據上論斷，應依刑事訴訟法第三百六十九條第一項前段、第三百六十四條、第二百九
十九條第一項前段、第三百條，著作權法第九十一條第二項，刑法第十一條前段、第
二條第一項前段、第二十八條、第五十六條、第三十八條第一項第二款、九十年一月
十日修正刑法第四十一條第一項，罰金罰鍰提高標準條例第二條，判決如主文。
本案經檢察官李金定到庭執行職務。
中    華    民    國      九十一  年       八       月       二十       日
                              臺灣高等法院刑事第二十二庭
                                  審判長法  官  許  正  順
                                        法  官  邱  同  印
                                        法  官  林  明  俊
右正本證明與原本無異。
如不服本判決應於收受送達後十日內向本院提出上訴書狀，其未敘述上訴之理由者並
得於提起上訴後十日內向本院補提理由書（均須按他造當事人之人數附繕本）。
                                        書記官  蕭  進  忠
中    華    民    國      九十一  年       八       月       二十       日
附錄：本案論罪科刑法條全文
著作權法第九十一條第二項：
意圖銷售或出租而擅自重製他人著作者，處六月以上五年以下有期徒刑，得併科新臺
幣三十萬元以下罰金。
著作權法第九十三條第三款：
有左列情形之一者，處二年以下有期徒刑，得併科新臺幣十萬元以下罰金：
三、以第八十七條各款方法之一侵害他人之著作權者。
著作權法第八十七條第二款：
有左列情形之一者，視為侵害著作權或製版權：
二、明知為侵害著作權或製版權之物而散布或意圖散布而陳列或持有或意圖營利而交
    付者。
